最高法院刑事判決　　　　　　　　　　　　　　　　九十三年度台非字第二九五號
　　上　訴　人　最高法院檢察署檢察總長
　　被　　　告　甲○○
右上訴人因被告違反毒品危害防制條例案件，對於台灣高等法院中華民國九十年四月
十日第二審確定判決︵八十九年度上訴字第二一八二號，起訴案號：台灣板橋地方法
院檢察署八十七年度少連偵字第七八五號︶，認為違法，提起非常上訴，本院判決如
左：
    主  文
原判決撤銷，由台灣高等法院依判決前之程序更為審判。
    理  由
非常上訴理由稱：「按判決不適用法則或適用法則不當者為違背法令，刑事訴訟法第
三百七十八條定有明文。又依同法第六十二條規定送達文書除本法有特別規定外，準
用民事訴訟法之規定，而依民事訴訟法第一百三十六條第一項規定送達應於應受送達
人之住、居所、事務所或營業所行之，不能依前述規定送達者得為寄存送達，此為同
法第一百三十八條第一項所明定。另依刑事訴訟法第五十五條第一項規定被告為接受
文書之送達，應將其住所、居所向法院陳明，同法條第二項復規定前項之陳明，其效
力及於同地之各級法院。應受送達人雖未為第五十五條之陳明，而其住、居所為書記
官所知者，亦得向該處所送達；應為送達之處所不明者，法院得為公示送達，此亦為
同法第五十七條、第五十九條第一款訂有明文。本件被告甲○○違反毒品危害防制條
例案，被告在第一審台灣板橋地方法院於民國八十八年十一月二日訊問及八十九年三
月十六日審判時，即已陳明其居所地在基隆市○○路八十五巷六號五樓，經分別記明
於當日之訊問及審判筆錄內，有各該訊問及審判筆錄可稽（詳見該院八十八年度訴字
第一一九九號卷宗第九十二頁及一百七十頁筆錄），及該院八十八年度毒聲字第七０
一九號撤銷被告停止戒治，令入戒治處所施以強制戒治之裁定內亦有載明被告上述之
居所足憑（見台灣高等法院八十九年度上訴字第二一八二號卷宗第一百三十三頁裁定
書），是被告於第一審法院審理時，既已陳明其居所在原審（台灣高等法院）訴訟轄
區內之基隆市○○路八十五巷六號五樓，即非被告居所不明，則送達於被告之文書，
自應向其居所送達，乃原審法院疏察僅向被告之住所送達傳票不到，即以被告現住、
居所不明之理由，裁定為公示送達，致被告於第一審法院判決無罪後，因不知檢察官
上訴，亦從未收到二審法院開庭通知，而未曾到庭陳述，喪失其訴訟防禦權之行使，
原審以本件被告經合法傳喚，無正當理由不到庭，而不待其陳述，逕行為被告有罪之
判決，揆諸首揭規定，原判決顯有判決不適用法則及適用不當之違背法令，原判決已
確定，且不利於被告，爰依刑事訴訟法第四百四十一條、第四百四十三條規定提起非
常上訴，以資救濟。﹂等語。
本院按判決不適用法則或適用法則不當者為違背法令，刑事訴訟法第三百七十八條定
有明文。又依同法第六十二條規定送達文書除該法有特別規定外，準用民事訴訟法之
規定，而依民事訴訟法第一百三十六條第一項前段規定，送達應於受送達人之住居所
、事務所或營業所行之。又刑事訴訟法第五十九條規定，被告有下列情形之一者，始
得為公示送達：(一)、住所、居所、事務所及所在地不明者。(二)、掛號郵寄而不能達到
者。(三)、因住居於法權所不及之地，不能以其他方法送達者。本件被告甲○○違反毒
品危害防制條例案，被告因不住於戶籍地之台灣省台北縣板橋市○○路三二五巷三弄
二十三號三樓，而為第一審法院通緝，被告被通緝到案後即於八十八年十一月二日訊
問及八十九年三月十六日審判時，先後陳明其居所地在基隆市○○路八十五巷六號五
樓，經分別記明於當日之訊問及審判筆錄內，有各該訊問及審判筆錄可稽（見該院八
十八年度訴字第一一九九號卷宗第九十二頁及一百七十頁筆錄）。又該院八十八年度
毒聲字第七０一九號撤銷被告停止戒治，令入戒治處所施以強制戒治之裁定內亦有載
明被告上述之居所（見原審法院卷宗第一百三十三頁），是被告於第一審法院審理時
，既已陳明其居所在基隆市○○路八十五巷六號五樓，即非被告居所不明，則送達於
被告之文書，自應向其居所送達，乃原審法院疏察，僅向被告之住所送達傳票不到，
即以被告現住、居所不明之理由，裁定為公示送達，致被告於第一審法院判決無罪後
，因不知檢察官上訴，亦從未收到二審法院審理傳票，而未曾到庭陳述，喪失其訴訟
防禦權之行使，其判決前之訴訟程序有刑事訴訟法第三百七十九條第六款：「除有特
別規定外，被告未於審判期日到庭而逕行審判者」之情形，致有依法不應為判決而為
判決之違誤，顯然於判決有影響。原審以本件被告經合法傳喚，無正當理由不到庭，
而不待其陳述，逕行為被告有罪之判決，揆諸首揭規定，原判決顯有判決不適用法則
及適用法則不當之違背法令，案經確定，且不利於被告，非常上訴意旨執以指摘，洵
有理由。為維持被告之審級利益，應將原判決撤銷，由台灣高等法院依判決前之程序
更為審判，以資救濟。
據上論結，應依刑事訴訟法第四百四十七條第二項，判決如主文。
中　　　華　　　民　　　國　　九十三　　年　　 十二 　　月　　 十六 　　日
                              最高法院刑事第十二庭
                                  審判長法官  陳　正　庸
                                        法官  賴　忠　星
                                        法官  王　居　財
                                        法官  張　清　埤
                                        法官  林　開　任
      右正本證明與原本無異
                                              書  記  官
中　　　華　　　民　　　國　　九十三　　年　　 十二 　　月　　二十二　　日
                                                                        Ａ